---
title: "Case 2"
author: "219"
format: pdf
echo: true
output: true
editor: visual
---

## Instruksjoner

Denne oppgaven skal lC8ses interaktivt i RStudio ved C% legge inn egen kode og kommentarer. Det ferdige dokumentet lagres med kandidatnummeret som navn `[kandidatnummer]_SOK1004_C2_H22.qmd` og lastes opp pC% deres GitHub-side. Hvis du har kandidatnummer 43, sC% vil filen hete `43_SOK1004_C2_H22.qmd`. PC%se at koden kjC8rer og at dere kan eksportere besvarelsen til pdf. Lever sC% lenken til GitHub-repositoriumet i Canvas.

## Bakgrunn

Ckonomisk vekst gir C8kt kjC8pekraft og velferd. Ckningen i C8konomisk aktivitet har hittil blitt muliggjort gjennom C% utnytte fossile energikilder som kull, olje og gass. Forbrenningen av hydrokarboner har over tid C8kt mengden CO2 i atmosfC&ren og forC%rsaket endringer i klimaet. Klimaendringene medfC8rer en rekke kostnader, blant andre hyppigere og mer intense innslag av ekstreme vC&rforhold. I den grad veksten drives av fossile energikilder er det ikke opplagt at hC8yere C8konomisk aktivitet vil C8ke menneskelig velferd pC% sikt. Vi stC%r ovenfor en avveining mellom C8kt kjC8pekraft og klimaendringer.

I denne oppgaven skal vi utforske avveiningen mellom kjC8pekraft og klimaendringer ved C% studere sammenhengen mellom CO2-utslipp og bruttonasjonalprodukt (BNP) pC% tvers av land. Data henter vi fra [OWID](https://ourworldindata.org/co2-emissions). En beskrivelse av dataene (kodebok) finnes [her](https://github.com/owid/co2-data/blob/master/owid-co2-codebook.csv).

Vi skal utforske fC8lgende: Hvilke land har hC8yest CO2 utslipp? Hvordan kan utslippene sammenlignes nC%r vi tar hensyn til befolkningen og stC8rrelsen pC% C8konomiene? Kan bruken av kull til energiproduksjon forklare forskjellen mellom land? Hvordan stiller utslippene seg nC%r vi justerer for internasjonal handel og skiller mellom produksjon og forbruk?

**Merknad.** I oppgaven definerer jeg variabler matematisk og ber dere lage figurer av de. Alle variablene finnes i datasettet. En del av oppgaven er C% finne de.

## Last inn pakker

```{r}
rm(list=ls())
library(tidyverse)
```

## Last ned data

```{r}
url <- 
  "https://raw.githubusercontent.com/owid/co2-data/master/owid-co2-data.csv"

df <- url %>%
  read_csv()
```

## I. Karbonintensitet i produksjon

Vi skal studere sammenhengen mellom BNP og CO2 for de fem stC8rste C8konomiene i verden, mC%lt ved kjC8pekraftjustert BNP. Disse landene er:

```{r}
list <- c("China", "United States", "India", "Japan", "Germany")
```

Betrakt fC8lgende figur:

```{r}
df %>%
  
  mutate(gdp = gdp/10^12) %>%

  mutate(co2 = co2/10^3) %>%

  filter(country %in% list) %>% 
  
  ggplot(aes(x=gdp, y=co2, color = country)) %>%
  
  + geom_point() %>%
  
  + geom_smooth(se = FALSE) %>%
  
  + labs(y = "CO2", x = "GDP", title = "GDP vs CO2", subtitle = "Production-based C02 emissions, billions of tons. 
GDP in trillions of USD, constant 2011 prices at purchasing power parity. 1850-2020.", color = "Country") %>%
  
  + theme_bw()
```

Kommandoen `geom_smooth()` bruker en sC%kalt lokal regresjon til C% tegne en kurve gjennom datapunktene. Dere kan tenke pC% dette som en gjennomsnittlig sammenheng, eller at man har tegnet en strek gjennom datapunktene med en penn.

### Oppgave Ia

Gi en fullstendig og nC8yaktig beskrivelse av figuren. Tolk helningen pC% linjene og diskuter variasjon mellom og innad i landene. DrC8ft hvilke forhold figuren illustrerer pC% en god mC%te og hvilken informasjon som er vanskelig C% tolke.

*\[Svar pC% oppgave Ia her.\]*

I grafen ser vi fem land og deres produksjons utslipp av co2 kombinert med deres bnp. Tre av landene ser tilsynelatende ut til ?? mangle noe data. Derimot ser vi at USA og Kina er p?? toppen og ser ut til ?? ha mer data tilgjengelig. Kina topper listen og noe som ikke var en overraskelse med tanke p?? deres industrielle kraft med deres mange fabrikker og arbeidere. Vi kan se en korrelasjon mellom utslipp av co2 og bnp i denne grafen. Grafen framstiller det at h??yere bnp byr p?? h??yere co2 utslipp.

### Oppgave Ib

Vi betrakter nC% et normalisert mC%l pC% sammenhengen CO2-utslipp og inntekt. La $CO2_{t}$ og $BNP_{t}$ vC&re henholdsvis C%rlige utslipp av CO2 og brutto nasjonalprodukt i C%r $t$. Vi mC%ler $CO2_{t}$ i kilogram og $BNP_{t}$ i kjC8pekraftjusterte USD ved faste 2011-priser. Vi kan definere karbonintensiteten i produksjon som $CI_{t}=CO{2}_{t}/BNP_{t}$, altsC% antall kilogram CO2 per USD i verdiskapning.

Lag en figur som viser karbonintensiteten $CI_{t}$ til de fem stC8rste C8konomiene (navnene er lagret i variabelen `list` over) fra 1850 til 2020. Sammenlign $CI_{t}$ med helningen fra figuren i oppgave Ia. Gi en fullstendig og nC8yaktig beskrivelse av figuren. DrC8ft minst to forhold som du tror kan vC&re av avgjC8rende betydningen for C% forklare variasjonen innad og mellom land.

```{r}
# LC8s oppgave Ib her
df %>%
  
  mutate(gdp = gdp/10^12) %>%

  mutate(co2 = co2/10^3) %>%
  
  mutate(CI = co2/gdp) %>%
  
  filter(country %in% list) %>%
  
  filter(year>= 1850) %>%
  
  filter(year<= 2020) %>%
  
  ggplot(aes(x=year, y=CI, color = country)) %>%
  
  + geom_point() %>%
  
  + geom_smooth(se = FALSE) %>%
  
  + labs(y = "CI", x = "Year", title = "GDP vs CI", subtitle = "GDP vs CI from 1850-2020.", color = "Country") %>%
  
  + theme_bw()
```

*\[Besvar oppgave 1b her\]*

Vi kan se at Tyskland og USA har hatt h??ye utslipp men har i mere moderne tider f??tt lavere utslipp noe som kan forklares med outsourcingen av arbeid til f.eks Kina som vi ser har f??tt en stor ??kning fra 1950 tallet. Denne grafen kan ogs?? vise overgangen fra kull / olje og gass kraft til gr??nnere energikilder i landene med stor nedgang. Spesielt i moderne tider har det v??rt popul??rt med gr??nnere energi, det er mulig at denne trenden er med p?? ?? senke karbon intensiteten til landene. S?? to mulige grunner til at karbon intensiteten g??r ned er at verden g??r mot gr??nnere energi og at man outsourcer arbeid til andre land.

### Oppgave Ic

UndersC8k hvorvidt bruken av kull som energikilde kan forklare forskjellen i karbonintensitet mellom de fem stC8rste landene. Lag to figurer og 100-200 ord med tekst. Husk C% gi en fullstendig og nC8yaktig beskrivelse av figurene.

**Figur 1**

```{r}
# besvar oppgave 1c her
df %>%
  
  mutate(gdp = gdp/10^12) %>%

  mutate(co2 = co2/10^3) %>%
  
  mutate(CI = co2/gdp) %>%
  
  filter(country %in% list) %>%
  
  filter(year>= 1850) %>%
  
  filter(year<= 2020) %>%
  
  ggplot(aes(x=year, y=CI, color = country)) %>%
  
  + geom_point() %>%
  
  + geom_smooth(se = FALSE) %>%
  
  + labs(y = "CI", x = "Year", title = "GDP vs CI", subtitle = "GDP vs CI from 1850-2020.", color = "Country") %>%
  
  + theme_bw()

df %>%
  
  mutate(gdp = gdp/10^12) %>%

  mutate(co2 = co2/10^3) %>%
  
  mutate(CI_coal = coal_co2/gdp) %>%
  
  filter(country %in% list) %>%
  
  filter(year>= 1850) %>%
  
  filter(year<= 2020) %>%
  
  ggplot(aes(x=year, y=CI_coal, color = country)) %>%
  
  + geom_point() %>%
  
  + geom_smooth(se = FALSE) %>%
  
  + labs(y = "Coal", x = "Year", title = "GDP vs Coal", subtitle = "GDP vs Coal from 1850-2020.", color = "Country") %>%
  
  + theme_bw()
```

*\[Besvar oppgave Ic her\]*

P?? det to forskjellige grafene kan vi se at kull er ikke alt av karbon intensiteten. Men vi ser at av alle fem land, s?? har fire begynt ?? kutte ned p?? kull bruket. Det ene landet som fortsatt ikke har gjort en stor nedskj??ring i kull bruket er Kina. Jeg mener at denne trenden vi ser, forklarer forskjellen i karbon intensiteten p?? landene ganske bra. I Europa og Nord-Amerika er kull i bruk som energikilde blitt utbyttet med gr??nnere energi. Slik som atomkraftver, sol og vind kraft. S?? klart blir det fortsatt brukt, men det er kraftig redusert. Derimot bruker Kina fortsatt mye kull for ?? kunne produsere energi for sin massive befolkning og for ?? drive den store industri kraften de har kultivert i gjennom de siste ti??rene. Vi ser at Tyskland ogs?? fortsatt er ganske s?? avhenging av kull, selv med sine atomkraftverk. S?? ja, kullbruken er med p?? ?? utgj??re en stor forskjell p?? karbonintensiteten til disse fem landene.

## II. Konsumbaserte CO2-utslipp

I den foregC%ende analysen har vi slC%tt fast at Kina har hC8y karbonintensitet i produksjon og at kullforbrenning stC%r for en hC8y andel av deres utslipp. I hvilken grad kan utslippene knyttes til eksportrettet produksjon? I dataene fra OWID har de variable som de kaller konsumbaserte utslipp, for eksempel variabelen `consumption_co2.`

### Oppgave IIa

Forklar hvordan konsumbaserte CO2-utslipp er konstruert og hvordan vi skal tolke den.

*\[Besvar oppgave IIa her.\]* Konsumbasert CO2-utslipp er hvor mye CO2 et land konsumerer i l??pet av et ??r, uavhenging om at det er produsert i det landet som det er snakk om eller ikke.

### Oppgave IIb

Lag en figur som viser utviklingen av konsumbasert CO2 per person og totale, konsumbaserte utslipp. Gi en fullstendig og nC8yaktig beskrivelse av figuren og forklar hva den viser.

**Hint:** Hvis du bruker `geom_point()` sC% kan spesifisere C)n av variablene ved tilvalget `size` i `aes()`.

```{r}
# besvar oppgave IIb her
df %>%

  filter(country %in% list) %>% 

  filter(year>=1990) %>%

  filter(year <= 2020) %>%

  ggplot(aes(x=year, y=consumption_co2_per_capita, color = country)) %>%

  + geom_point(aes(size = consumption_co2_per_capita)) %>%

  + geom_smooth(se = FALSE) %>%

  + labs(y = "Consumption CO2 per capita", x = "Year", title = "Consumption CO2 per capita over time") %>%

  + theme_bw()
```

*\[Besvar oppgave IIb her.\]*

Figuren ovenfor viser konsumbasert CO2 utslipp igjennom ??rene for de nevnte landene. Prikkene viser hvor hvor mye hvor mye konsumbasert CO2 utslipp det er per person i disse landene. Vi ser at Usa har hatt en nedgang de siste 15 ??rene. Tyskland og Japan har hatt en lik nedgang siden 2005. Motsetningen her er Kina som har ??kt siden 2000-tallet. India har hatt en svak ??kning siden midten av 2000-tallet. Japan, Tyskland og USA har alle end synkende trend n??r det kommer til konsumbasert CO2. Motsetningen er Kina og India som begge har stigende trender.

## III. Produksjon- og konsumbaserte utslipp

Betrakt fC8lgende figur, og gi en konkret forklaring pC% hva den viser.

```{r}
df %>%

  filter(country %in% c(list)) %>% 

  ggplot(aes(x=year, y=trade_co2_share, color = country)) %>%
  
  + xlim(1990,2020) %>%
  
  + geom_line(size = 1.5) %>%
  
  + geom_hline(yintercept=0) %>%
  
  + labs(x = "Year", y = "Traded CO2 share", title = "Traded CO2 as share of production-based emissions", subtitle = "CO2 embedded in trade. Share of production based emissions. Percent. 1950-2020.
Positive (negative) value indicates net imports (export) of CO2 emissions.", color = "Country") %>%
  
  + theme_bw()
```

*\[Besvar oppgave III her\]*

Figuren over viser hvor mye CO2 utslipp som kommer med handel i prosent av produskjons basert CO2 utslipp. Vi kan se at Tyskland og Japan importerer varer som f??rer til ??kt CO2. P?? den andre siden ser vi India og Kina som eksporterer mye varer og med det eksporterer CO2. Dette er fordi de eksporterer varer som produserer CO2. Det samme g??r for import. Tyskland og Japan importerer varer som f??rer til ??kte CO2 utslipp. S?? i denne figueren vil en positiv verdi til si at et land i bunn og grunn importerer CO2 og et land med negativ verdi eksporterer CO2. Vi s?? p?? de tidligere figurene at Tyskland og USA har en nedgang i CO2 utslipp, hvor Japan g??r en holder en st??dig kurs. Kina og India CO2 utslipp var p?? tur opp.
